臺灣高等法院民事裁定
110年度消債抗字第11號
再 抗告 人  李冠德    

代  理  人  李勇三律師              
上列再抗告人因與國泰世華商業銀行股份有限公司等間聲請免責
事件，對於中華民國110年7月26日臺灣新北地方法院109年度消
債抗字第69號裁定，提起再抗告，本院裁定如下： 
    主  文
再抗告駁回。
再抗告程序費用由再抗告人負擔。
    理  由
一、再抗告意旨略以：伊現住房屋為伊之配偶即第三人黃嘉玲承
    租，並向新北市政府城鄉發展局申請住宅租金補貼，故該租
    金補貼應為黃嘉玲之收入。惟依民國100年消費者債務清理
    條例（下稱消債條例）法律問題臨時提案第5號之司法院民
    事廳消債條例法律問題研審小組意見，債務人配偶除分擔家
    庭生活費用及子女扶養費或經其同意共同負擔債務外，法院
    不得要求以其收入為債務人清償債務，故該租金補貼不應列
    入伊之收入，原裁定適用消債條例第133條規定顯有錯誤。
    又伊原所有新北市○○區○○段000○號建物（即門牌新北市○○區
    ○○路000巷0號4樓）及坐落基地，經債權人凱基商業銀行股
    份有限公司聲請強制執行，拍賣所得金額425萬元，由伊之
    債權人參與分配，各債權人均受償37.4918％以上，應依消債
    條例第135條、第142條規定免責，原裁定未予免責容有違誤
    ，且與同條例第1條規定意旨不符。爰提起再抗告，請求廢
    棄原裁定，並准再抗告人免責等語。
二、對於清算事件抗告法院之裁定，僅得以其適用法規顯有錯誤
    為理由，向直接上級法院再為抗告，此觀消債條例第11條第
    5項規定甚明。所謂適用法規顯有錯誤，係指原裁定就其取
    捨證據所確定之事實適用法規，顯然不合於法律規定或大法
    官解釋，或消極不適用法規顯然影響裁判者而言。至法院認
    定事實錯誤、調查證據欠周、取捨證據失當、裁判不備理由
    、裁判理由矛盾及在學說上諸說併存尚無法規判解可據致發
    生法律上見解歧異之情形，均與適用法規顯有錯誤有間。
三、經查：
　㈠為使負債務之消費者得依本條例所定程序清理其債務，以調
    整其與債權人及其他利害關係人之權利義務關係，保障債權
    人之公平受償，謀求消費者經濟生活之更生及社會經濟之健
    全發展，特制定本條例；法院裁定開始清算程序後，債務人
    有薪資、執行業務所得或其他固定收入，扣除自己及依法應
    受其扶養者所必要生活費用之數額後仍有餘額，而普通債權
    人之分配總額低於債務人聲請清算前2年間，可處分所得扣
    除自己及依法應受其扶養者所必要生活費用之數額者，法院
    應為不免責之裁定。但債務人證明經普通債權人全體同意者
    ，不在此限；債務人有前條（即第134條）各款事由，情節
    輕微，法院審酌普通債權人全體受償情形及其他一切情狀，
    認為適當者，得為免責之裁定；法院為不免責或撤銷免責之
    裁定確定後，債務人繼續清償債務，而各普通債權人受償額
    均達其債權額之20％以上者，法院得依債務人之聲請裁定免
    責，此觀消債條例第1條、第133條、第135條、第142條規定
    甚明。
　㈡原裁定以：再抗告人於原法院106年4月裁定開始清算程序（
    清算程序時點提前至裁定開始更生時）起至109年11月第一
    審裁定不免責前，共計44個月，總收入為158萬4,000元，再
    抗告人與依法應受其扶養者之總支出為123萬8,996元，扣除
    後尚有餘額，符合「法院裁定開始清算程序後，債務人有薪
    資、執行業務所得或其他固定收入，扣除自己及依法應受其
    扶養者所必要生活費用之數額後仍有餘額」之要件；並說明
    如租金補貼不從支出中扣除，與住宅租金補貼為減輕中低收
    入家庭居住負擔、改善居住品質之政策目的不合；又再抗告
    人更生聲請（視為清算聲請）前2年間總收入為81萬6,000元
    ，總支出為50萬8,800元，扣除未成年子女扶養費共計24萬
    元，尚餘6萬7,200元，惟再抗告人之普通債權人於清算程序
    中並未受分配，有原法院108年度司執消債清字第12號裁定
    可佐，與「普通債權人之分配總額低於債務人聲請清算前2
    年間，可處分所得扣除自己及依法應受其扶養者所必要生活
    費用之數額者」之要件相符；因認再抗告人有消債條例第13
    3條規定之不免責情形。另本件非依消債條例第134條規定而
    不免責，自無同條例第135條規定之適用。是第一審裁定再
    抗告人不免責，並無不合。爰維持第一審裁定，駁回再抗告
    人之抗告。經核並無適用法規顯有錯誤之情形。
　㈢再抗告人雖主張：伊之配偶申請取得之租金補貼，不得計入
    伊之總收入計算云云，並援引司法院民事廳消債條例法律問
    題研審小組意見為據（見本院卷第39頁），指摘原裁定適用
    消債條例第133條規定顯有錯誤。然消債條例第133條規定債
    務人之「薪資、執行業務所得或其他固定收入」與「自己及
    依法應受其扶養者所必要生活費用之數額」若干及應否考量
    配偶申請取得之租金補貼，均屬原法院取捨證據、認定事實
    之範圍。原裁定將再抗告人及依法應受其扶養者所必要生活
    費用之數額扣除租金補貼，縱與再抗告人提出之法律意見相
    左，亦僅是併存之不同法律見解或事實認定當否之問題，難
    認有適用消債條例第133條規定顯有錯誤之情形。又本件第
    一審係援引消債條例第133條規定為不免責裁定，並非依據
    同條例第134條規定，自無適用同條例第135條規定之餘地。
    再抗告人主張原裁定消極不適用同條例第135條規定予以免
    責顯有錯誤云云，亦屬無據。
　㈣另消債條例第133條後段規定所指之「分配總額」，為清算程
    序開始後之債權人分配額；而同條例第142條規定所稱之「
    受償額」，則係指法院為不免責裁定確定後之債權人受償額
    。再抗告人雖主張：伊之債權人均已因強制執行程序受償37
    .4918％以上，伊應予免責云云，並提出分配表、分配結果彙
    總表為憑（見本院卷第41至52頁）。然本件清算程序係於10
    6年4月18日開始（依臺灣高等法院暨所屬法院98年法律座談
    會民事類提案第40號結論，清算程序時點提前至裁定開始更
    生時），有原法院105年度消債更字第550號裁定可參；上開
    分配表則係於105年5月26日製作、105年6月21日分配（見本
    院卷第41、43頁），可見再抗告人之債權人因強制執行程序
    受償，係發生於清算程序開始之前，自不得計入上開規定所
    稱之「分配額」或「受償額」，自無再抗告人所指應予免責
    之事由存在。再抗告人據此主張原裁定違反消債條例第1條
    、第133條、第142條規定云云，亦屬無據。
四、綜上所述，原裁定認定再抗告人有消債條例第133條規定不
    免責之事由，而維持第一審所為再抗告人不免責之裁定，駁
    回再抗告人之抗告，核無再抗告人前開所指適用法規顯有錯
    誤之情形。再抗告意旨指摘原裁定適用法規顯有錯誤，聲明
    廢棄，非有理由。
五、據上論結，本件再抗告為無理由。爰裁定如主文。
中　　華　　民　　國　　110 　年　　12　　月　　16　　日
                  民事第十八庭
                        審判長法  官  黃明發
                              法  官  周美雲
　　　　　　　　　　　　　　　法  官  賴彥魁
正本係照原本作成。
不得抗告。
中　　華　　民　　國　 110  　年　　12 　 月　　16　　日
                              書記官  高瑞君